【裁判字號】    96,婚,301
【裁判日期】    970320
【裁判案由】    離婚
【裁判全文】
臺灣高雄地方法院民事判決               96年度婚字第301號
原      告  丙○○
訴訟代理人  陳豐裕律師
複代理人    陳魁元律師
被      告  甲○○
訴訟代理人  徐美玉律師
            黃紹文律師
            黃溫信律師
上列當事人間請求離婚等事件，本院於民國97年3月6日辯論終結
，判決如下：
    主  文
原告之訴駁回。
訴訟費用由原告負擔。
    事實及理由
一、原告主張：兩造於民國91年12月27日結婚，婚後約定共同居
    住在高雄縣阿蓮鄉港後村122 之6 號住處，詎被告自94年12
    月20日返回娘家養病，迄今已逾2 年，兩造並未共同居住生
    活，在此期間，兩造並無任何互動，有違婚姻關係本是夫妻
    互愛、互謙、互敬、互重及相互扶持之誠摯情感，也不符夫
    妻共營圓滿家庭生活為目的之初衷，足見兩造婚姻基礎已有
    破綻；又原告在上開住處從事汽車修理業務，工作繁雜，但
    被告卻不做家事，亦未曾煮飯給原告吃，被告未善盡為人妻
    之責任；另被告完全不融入原告家庭，無法與原告家人和平
    相處，破壞原告家中之和諧，造成原告生活上之困擾，如原
    告之弟剛當兵回來時，居住在汽車修理廠，並幫忙修車廠之
    工作，被告竟要求其弟搬回高雄縣阿蓮鄉○○路934 號住處
    ，而原告因係從事汽車引擎部分工作，而原告姊夫係從事汽
    車板金噴漆工作，二人可以互相配合，惟被告亦不贊成原告
    姊姊及姊夫居住在修車廠，二造家庭因此婚姻已衍生諸多爭
    執，繼續維續此段婚姻，徒增兩造及家庭之困擾；又被告亦
    同意離婚，惟被告母親要求原告需支付2 千萬元。此外，被
    告在婚姻關係存續中，有憂鬱症及自殺之傾向。故兩造之婚
    姻已生破綻，而無回復之希望，已有難以維持婚姻之重大事
    由，爰依民法第1052條第2 項之規定，請求判決兩造離婚等
    語。並聲明：（一）准原告與被告離婚。（二）訴訟費用由
    被告負擔。
二、被告則以：被告婚後在新全股份有限公司上班，在上班之餘
    又養豬以貼補家用，且被告偶而亦有煮飯，若沒有煮飯亦會
    購買便當，足見被告為一勤奮之妻子，原告指責被告不做家
    事，亦不煮飯云云，核與事實不符；又原告與姊夫合資經營
    修車廠，被告娘家尚借款50萬元予原告購買機器，被告絕無
    反對與原告姊姊及姊夫同住之意思，縱因二家庭共同住居在
    修車廠，朝夕相處下，因隱私少、壓力大而有小口角，原告
    亦應協助溝通，客觀上應不致造成婚姻無法維持；至被告書
    寫：「我死，我不想給爸、媽痛心，爸會哭，我不會離開，
    我做怎樣、事都錯……。」之字條，是因原告在被告手術後
    ，逕自單獨至大陸旅遊，事前未告知被告，回國後又深夜不
    歸，被告因原告之冷淡對待，心中委屈而一時煩憂，故以文
    字抒解情緒，尚難以上開隻字片語即認被告有自殺之念頭，
    且原告發現上開字條，未曾安慰、顧念被告，反將被告送回
    娘家，有違倫常；又被告家人縱有向原告提出「提出2 千萬
    元就可離婚」等語，亦不足以代表被告之意思，況原告應無
    2 千萬元之資力，足見被告家人上開表示，應是表示不願放
    棄婚姻，要原告打消離婚念頭之意思；另原告於94年7 月12
    日，以被告想自殺為由，將被告送回娘家後，被告即一直請
    求返回兩造同居之住所，並曾聲請調解，亦曾由乙○○先生
    陪同返回兩造同居之住所，嗣並於94年12月12日主動返回兩
    造同居之住所，詎原告於同年月19日搭載被告返回娘家後，
    即拒絕被告返家，並於翌日將被告衣物放置在被告娘家門口
    ，並將兩造同居之住所大門更換門鎖，致被告無法進入，足
    見被告並無惡意遺棄原告之意思，而係原告無正當理由拒絕
    被告同居所致。綜上，原告主張兩造有難以維持婚姻之重大
    事由，且係可歸責於被告，而請求判決離婚，顯無理由等語
    ，資為抗辯。並聲明：（一）原告之訴駁回。（二）訴訟費
    用由原告負擔。
三、按有民法第1052條第1 項以外之重大事由，難以維持婚姻者
    ，夫妻之一方得請求離婚，同條第2 項定有明文，此項關於
    夫妻請求裁判離婚事由之概括規定，使夫妻得據以請求裁判
    離婚之事由較富彈性，此亦係考量避免婚姻形式化而導入破
    綻主義於離婚事由中之立法。又以該項規定請求離婚，非以
    婚姻已發生難以維持之重大事由為已足，為符公平原則，同
    條第2 項但書復規定，難以維持婚姻之重大事由應由夫妻之
    一方負責者，僅他方得請求離婚。故如夫妻間已發生難以維
    持婚姻之重大事由，而夫妻雙方就該重大事由均需負責，若
    有責程度相同時，雙方均得請求離婚；若有責程度不同時，
    即應比較衡量雙方之有責程度，僅責任較輕之一方，得向責
    任較重之一方請求離婚。
四、經查：
（一）本件原告主張兩造現婚姻關係存續中，婚後同住在高雄縣
      阿蓮鄉港後村122 之6 號住處，詎被告自94年12月20日返
      回娘家養病，迄今已逾2 年多，兩造並未共同居住生活等
      情，為被告所不爭執，並提出戶籍謄本1 份為證，堪認屬
      實，足認兩造之婚姻有難以維持婚姻之重大事由，準此，
      本院即應審酌兩造分居之原因是否係可歸責被告之過失所
      致。被告主張：原告於94年7 月12日以被告想自殺為由，
      將被告送回娘家後，被告即一直請求返回兩造同居之住所
      ，並曾聲請調解，亦曾由乙○○先生陪同返回兩造同居之
      住所，嗣並於94年12月12日主動返回兩造同居之住所，詎
      原告於同年月19日搭載被告返回娘家後，即拒絕被告返家
      ，並於翌日將被告衣物放置在被告娘家門口，並將兩造同
      居之住所大門更換門鎖，致被告無法進入等情，業據被告
      提出94年9 月19日聲請調解書為證，並經證人乙○○到庭
      證稱：伊有陪同被告返回原告住處兩次，第一次的時間是
      在94年議員競選之前，約在7 月份左右，第二次時間不記
      得，是被告之父林平順委託伊陪同被告至原告住處，希望
      兩造能和好，當天伊等到達原告住處時，有看見原告，當
      時原告並不願意和好等語；證人即原告姊夫倪福隆到庭證
      稱：在94年12月19日時，被告有要求要回原告家，當時原
      告回答說既然事情已經談到這樣了，而且先前已經吵吵鬧
      鬧這個地步了，故原告不同意被告回去，被告並沒有隨同
      伊等一起回去，另在94年12月20日之後，進出修車廠的大
      門有更換鎖等語（均見本院96年7 月12日準備程序筆錄）
      ，復參以原告到庭陳述：因修車廠鑰匙不見，所以才將門
      鎖換掉，換鎖之後沒有通知原告，伊認為被告不想回來，
      所以沒有跟他聯絡，在94年12月20日以後，伊沒有跟被告
      聯絡等語（見本院97年3 月6 日言詞辯論筆錄），準此，
      兩造分居之起因原係因被告至娘家養病，惟被告仍有與原
      告共同生活之意願，在94年12月20日後未能同居，實係因
      原告拒絕被告返回住處，嗣並更換門鎖，且未通知被告，
      則系爭婚姻固因兩造分居逾2 年而動搖感情基礎，然此分
      居原因主要係可歸責於原告之行為，參諸前揭說明，原告
      以此事由主張依民法第1052條第2 項規定請求離婚，與法
      尚有未合，為無理由。
（二）另原告主張：原告從事汽車修理業務，工作繁雜，但被告
      卻不做家事，亦未曾煮飯給原告吃，被告未善盡為人妻之
      責任云云。惟原告到庭陳述：被告婚後有工作1 年，之後
      因被告身體狀況不佳、虛弱才不做，半年之後有作另一份
      工作，作2 、3 個月後就沒有再做，因工作的環境不好，
      且身體不佳，所以就沒有工作了，因伊工作時間不一定，
      所以家中沒有開伙，三餐有時買便當吃，家中的家事因被
      告工作關係沒有整理，是伊母親在整理，之後被告沒有工
      作時，也是由伊母親整理，被告沒有工作時，就一直在找
      工作，或是回娘家等語（見本院97年3 月6 日言詞辯論筆
      錄）；證人倪福隆亦到庭證稱：被告在兩造與伊居住在修
      車廠期間，偶而有煮飯，沒有煮飯就會買便當等語（見本
      院96年7 月12日準備程序筆錄），足見係因原告工作關係
      始沒有開伙，且被告偶而會煮飯，沒有煮飯亦會購買便當
      ，而沒有整理家事係因被告工作關係、在找工作或是回娘
      家，則原告上開主張核與事實不符，原告以此主張離婚，
      自不足採，為無理由。
（三）又原告主張：被告不同意原告之弟、姊姊及姊夫共同居住
      在修車廠，與原告家人無法和平相處，破壞原告家中之和
      諧，造成原告生活上之困擾，故已無法繼續維持此段婚姻
      等情，並經證人即原告之母陳李桂枝、倪福隆到庭證述明
      確，固堪信為真實。惟本院審酌原告所述係家人相處問題
      ，且因共同居住一處，摩擦自所難免，自應理性尋求溝通
      解決，況被告亦陳明：日後會更注意長輩、姻親間之應對
      等語（見本院卷第15頁），故尚難以被告不同意與其他家
      人同住，即認客觀上已達任何人處於該境況均將無法維持
      婚姻之程度。
（四）再者，原告主張：被告亦同意離婚，惟被告母親要求原告
      需支付2 千萬元，足見兩造已無維持婚姻之意願云云。兩
      造對於被告母親於94年12月19日提出以2 千萬元為離婚條
      件乙節固均不爭執（見本院卷第62頁），惟上開離婚條件
      係被告母親所提出之意見，並非被告之意見，被告於本院
      審理中亦迭次表示不願離婚之意，且原告陳述：上開條件
      係被告母親在兩造發生爭執後所提，之後就沒有人再提等
      語（見本院97年3 月6 日言詞辯論筆錄），則尚難以此即
      遽認兩造婚姻有難以維持之重大事由存在。
（五）另外，原告主張：被告在婚姻關係存續中，有憂鬱症及自
      殺之傾向等情，並提出被告所書寫之字條為證。被告固有
      在上開字條書寫想自殺之字眼，惟依被告所書寫之字條所
      載：「我做怎樣事都錯、做事、做得苦。」等語觀之，足
      見被告係因兩造婚姻生活之相處問題而書寫，被告並未實
      際為自殺之行為，尚難以此即遽認被告有憂鬱症或自殺之
      傾向；何況，夫妻結婚乃以共同營造幸福快樂之婚姻、家
      庭生活為目的，如夫妻一方因相處問題而無法寬心，尤應
      相互照顧、扶持，方顯夫妻之愛與婚姻之真諦，客觀上當
      難以被告有自殺之念頭，即認已達任何人處於該境況均將
      無法維持婚姻之程度。
（六）綜上，兩造婚姻固因兩造分居逾2 年而動搖感情基礎，然
      此分居原因主要係可歸責於原告之行為，另原告主張：被
      告不做家事，亦未曾煮飯等未善盡為人妻責任及有憂鬱症
      及自殺之傾向等情，核與事實不符，又原告主張：被告無
      法與原告家人和平相處，及被告母親要求原告需支付2 千
      萬元離婚等情，尚難認已達於倘處於同一境況，任何人均
      將喪失維持婚姻意欲之重大破綻。此外，原告又無法舉出
      其他兩造間有無法維持婚姻之重大事由供本院審酌，揆諸
      首開說明，原告請求判決離婚，自於法不合，原告提起本
      件離婚之訴，難認有理，應予駁回。
五、結論：原告之訴為無理由，依民事訴訟法第78條，判決如主
    文。
中    華    民    國    97    年    3     月    20    日
                     家事法庭   法  官  邱泰錄
上為正本係照原本作成。
如不服本判決，應於送達後20日內，向本院提出上訴狀。
中    華    民    國    97    年    3     月    20    日
                                書記官  廖美玲


司法院資訊處製作；財團法人民間司法改革基金會備份。
